【裁判字號】    97,訴,1012
【裁判日期】    980626
【裁判案由】    清償借款
【裁判全文】
臺灣士林地方法院民事判決              97年度訴字第1012號
原      告  甲○○
被      告  東秉有限公司
法定代理人  乙○○
                        之1號.
訴訟代理人  陳慶尚律師
複  代理人  林于椿律師
            葉又華律師
上列當事人間清償借款事件，本院於民國98年6 月12日言詞辯論
終結，判決如下：
    主  文
被告應給付原告新臺幣玖拾玖萬捌仟元，及自民國九十七年五月
一日起至清償日止，按週年利率百分之五計算之利息。
原告其餘之訴駁回。
訴訟費用由被告負擔新臺幣壹萬壹仟陸佰拾柒元，由原告負擔
新臺幣貳仟佰拾貳元。
本判決第一項於原告以新臺幣拾肆萬元供擔保後，得假執行。
原告其餘假執行之聲請駁回。
    事  實  及  理  由
一、本件被告經合法通知，未於最後言詞辯論期日到場，核無民
    事訴訟法第386 條各款所列情形，爰依原告之聲請，由其一
    造辯論而為判決。
二、按訴狀送達後，原告不得將原訴變更或追加他訴，但擴張或
    減縮應受判決事項之聲明者，不在此限，民事訴訟法第255
    條第1 項第3 款定有明文。本件原告起訴時訴之聲明係請求
    被告給付原告新臺幣（下同）131 萬元，及自支付命令送達
    翌日起至清償日止按週年利率5 ％計算之利息。嗣於訴訟進
    行中，輾轉變更訴之聲明為：被告應給付原告119 萬8000元
    ，及自支付命令送達翌日起至清償日止按週年利率5 ％計算
    之利息。核屬減縮應受判決事項之聲明，揆之前開規定，自
    應准許。
三、原告起訴主張：被告係由原告與訴外人任廣維、被告法定代
    理人乙○○三人合資成立，資本額合計為100 萬元，原告與
    任廣維並依約分別繳納出資款30萬元及10萬元。其中原告應
    付之出資額係以面額21萬元之支票代付被告公司購買繞線機
    設備之價款、及以94年5 月27日匯予被告款項29萬元中之9
    萬元付畢。被告復陸續向原告借款，包括原告於94年5 月27
    日匯予被告29萬元中之20萬元，及於95年4 月14日、5 月4
    日、5 月15日、5 月25日、6 月5 日、6 月9 日、6 月16日
    、7 月14日、7 月14日、8 月7 日、8 月16日分別匯予被告
    之15萬元、11萬元、5 萬元、4 萬5 千元、9 萬8 千元、6
    萬元、15萬元、13萬9 千元、5 萬元、3 萬元、11萬6 千元
    。以上總計被告向原告之借款總額達119 萬8 千元。未料被
    告於95年9 月間，竟表示已無資金可繼續經營，且於同年11
    月間以存證信函表示如股東已無意經營，應提出清算及解散
    云云，而將繞線機及油壓機暫放至原告倉庫。爰依消費借貸
    之法律關係，請求被告返還上開借款等語，並聲明：（一）
    被告應給付原告119 萬8000元，及自支付命令送達翌日起至
    清償日止按週年利率5 ％計算之利息。（二）原告願供擔保
    ，請准宣告假執行。
四、被告則以：被告係由原告、訴外人任廣維及被告之法定代理
    人乙○○協議投資成立，並於93年3 月18日經台北市政府核
    准設立登記在案。惟被告之資本額100 萬元，係法定代理人
    乙○○先行墊付，原告之出資額應為50萬元，且係於94年5
    月27日始將29萬元出資款匯入被告於華南商業銀行股份有限
    公司松山分行帳戶內。而於被告創立初期，營運資金不足支
    應，被告之股東乙○○及原告確為被告墊付多筆款項，原告
    確先後於95年4 月14日、5 月4 日、15日、25日及同年6 月
    5 月、6 日及16日、同年7 月14日、8 月7 日及16日將墊款
    計99萬8 千元匯入被告上開帳戶，以供被告營運使用。是被
    告固應於上述金額之範圍內負償還之責任。惟原告於94 年5
    月27日之匯款29萬元，均為原告應繳之出資額，於被告未經
    解散清算完結前，原告自不得請求返還。再者，原告雖曾為
    被告墊款，然被告並無拖欠卸責之意，僅因被告資金已虧損
    竭盡，並無足夠資金可供償還。且被告所有之繞線機、油壓
    機等貴重機器設備已由原告搬遷並供其個人使用，則被告自
    得以原告逕自搬走使用之機器設備價值與原告之借款債權主
    張抵銷等語，資為抗辯；並聲明：原告之訴駁回。
五、經查，下列事項為兩造所不爭執（見本院98年3 月27日言詞
    辯論筆錄），並有匯款申請書影本、被告公司變更登記表影
    本、友匯機械股份有限公司（下稱為友匯公司）97年11月20
    日友會字第97112001號函及收款證明、買賣契約書影本、統
    一發票影本、稻江商業銀行古亭分行97年12月9 日稻江古亭
    字第097110-1號函、華南商業銀行松山分行97年12月12日華
    松存字第097489號函、支票正反面影本等件為證，應與事實
    相符。
    1.原告與訴外人任廣維、被告之法定代理人乙○○三人協議
      投資成立被告公司，登記資本總額為100 萬元；而原告於
      被告公司登記資料中所登記之出資額為30萬元。
    2.原告於94年5 月27日匯款29萬元至被告於華南商業銀行松
      山分行000000000000號帳戶，其中9 萬元為原告對被告之
      出資額。
    3.原告先後於95年4 月14日、同年5 月4 日、15日、25日及
      同年6 月5 日、9 日、16日，同年7 月14日及同年8 月7
      日、16日，基於借貸之法律關係，將金額共計99萬8000元
      匯入被告於華南商業銀行松山分行000000000000號及0000
      00000000號帳戶，作為原告為被告墊付之營運資金。
    4.被告確於93年12月間向訴外人友匯公司訂購兩軸電腦扭簧
      製造機，並以面額21萬元、號碼MT0000000 號、付款人為
      第一信用合作社之支票（下稱為系爭支票）作為訂金；嗣
      另以面額55萬7,760 元、號碼PC0000000 號、付款人為華
      南商業銀行松山分行之支票作為尾款，並均已兌現。其中
      訂金支票之發票人為原告之父李天讚，且係由李天讚帳戶
      轉帳兌付。
六、本件經於本院98年3 月27日言詞辯論期日協商兩造確認爭點
    為：
    1.原告對被告應付之出資額究為多少？
    2.原告於94年5 月27日匯款予被告之29萬元中之20萬元，究
      為原告貸與被告之借款，或係對被告之出資額？
      ─原告對被告之出資款21萬元如何支付？原告是否代被告
        墊支向友匯公司購買繞線機之訂金並充作出資？
    3.被告以原告占有之被告所有機器設備之價值與原告之借款
      債權為抵銷，有無理由？
    以下茲論述之。
  (一)經查，原告先後於95年4 月14日、同年5 月4 日、15日、25
    日及同年6 月5 日、9 日、16日，同年7 月14日及同年8 月
    7 日、16日，基於借貸之法律關係，將金額共計99萬8000元
    匯入被告公司於華南商業銀行松山分行000000000000號及00
    0000000000號帳戶，作為原告為被告墊付之營運資金乙節，
    已如前述。則原告依消費借貸之法律關係，請求被告將上開
    金額返還原告，並請求被告給付自支付命令送達翌日起至清
    償止，按週年利率5 ％計算之利息，於法自無不合。
  (二)次查，被告於93年12月間確曾向訴外人友匯公司訂購兩軸電
    腦扭簧製造機，並以發票人為李天讚、發票日為94年4 月17
    日、面額為21萬元之系爭支票支付訂金，該票款係由李天讚
    轉帳兌付等情，已如前述。證人李天讚並到庭證稱：系爭支
    票係原告向伊借票，並依原告之指示填載面額及收款人，其
    票款亦由伊付清，伊與被告並無任何往來等語（見本院98年
    6 月12日言詞辯論筆錄）。另原告於94年5 月27日匯予被告
    之款項29萬元中之9 萬元確為原告對被告之出資額乙節，復
    為兩造所不爭執。則原告主張：上開代墊買賣價款21萬元及
    嗣後94年5 月27日匯款中之9 萬元，均係原告對被告之出資
    給付等語，固非無稽。惟查，原告主張：伊於94年5 月27日
    匯予被告之29萬元中之20萬元，並非出資，而係借款云云，
    已為被告所否認。且按，當事人主張有金錢借貸關係存在，
    須就其發生所須具備之特別要件即金錢之交付與借貸意思表
    示相互一致負舉證責任。而交付金錢之原因多端，或為買賣
    ，或為贈與，或因其他之法律關係而為交付，非謂一有金錢
    之交付，即得推論受授金錢之雙方即屬消費借貸關係。若僅
    證明有金錢之交付，未證明借貸意思表示互相一致者，尚不
    能認有金錢借貸關係存在（最高法院92年度台上字第557 號
    民事判決意旨參照）。是以，被告抗辯：原告於被告公司之
    出資額應為50萬元云云，固未據其舉證以實其說。然其既否
    認原告於94年5 月27日匯款中另20萬元為借款，則依前揭說
    明，仍應由原告對兩造就該筆金錢之交付確有金錢借貸合意
    ，負舉證責任。然審酌原告就此既未舉證證明；對該筆款項
    借貸之用途如何、是否約定清償日期、清償方式及利息各項
    ，亦未為任何主張。且被告公司帳戶於原告匯入該筆款項時
    ，確尚有餘額32萬8525元；於該款匯入後，該帳戶內均僅有
    小額金錢支領，而迄94年8 月14日止，其帳戶餘額仍有28萬
    2507元各節，復據被告提出華南商業銀行松山分行帳號0000
    00000000號活期存款存摺封面及內頁影本在卷可稽。堪認被
    告抗辯：於該筆款項匯入前後，被告資金尚屬充裕，並無向
    原告週轉現金之必要等語，衡情尚非無稽。則原告主張：於
    94年5 月27日匯入被告帳戶之29萬元中之20萬元亦為借款，
    應由被告返還云云，實乏所據，自不得准許。
  (三)再按，債務之抵銷應以二人互負債務，而其給付種類相同者
    ，始得為之。倘若二人互負之債務，其給付種類不相同，則
    相互間之債權具有不同之經濟目的，如互相抵銷，猶似非依
    債務本旨所為之清償，自不得由債務人一方使雙方之債權同
    歸消滅（最高法院95年度台上字第457 號民事判決意旨參照
    ）。經查，原告已否認逕自搬走使用被告之機器設備，並主
    張：該等機器設備係被告之法定代理人乙○○於95年9 月間
    表示無資金可繼續經營公司，並將廠房退租，因而協議將該
    等設備機器暫置於原告倉庫等語，並提出由乙○○於95年11
    月6 日寄發載明「至今年四月至八月，公司支出多為股東甲
    ○○墊付，至九月已無資金可供繼續經營，因此退還所租廠
    房，主要設備暫存於股東甲○○處」等語之存證信函影本乙
    紙為證，自堪信為真實。是被告縱得依兩造之協議請求原告
    交還受託保管之機器設備，然此與被告基於消費借貸之法律
    關係所負返還借款之金錢債務，其給付之種類顯不相同。依
    前揭說明，自不得主張抵銷。從而，被告抗辯：被告之繞線
    機、油壓機等貴重機器設備均由原告搬遷使用，而得以該等
    機器設備價值與原告之借款債權主張抵銷云云，應無足採取
    。
七、綜上，原告基於消費借貸之法律關係，於請求被告給付99萬
    8000元，及自支付命令送達翌日即97年5 月1 日起至清償日
    止，按週年利率5 ％計算之利息之範圍內，為有理由，應予
    准許。逾此部分，為無理由，應予駁回。原告陳明願供擔保
    ，聲請宣告假執行，經核其勝訴部份，合於法律規定，爰酌
    定相當之擔保金額宣告之；其餘假執行之聲請，因該部份訴
    之駁回而失所依據，應予駁回。併依職權確定本件訴訟費用
    為1 萬3969元，應由被告負擔1 萬1637元，由原告負擔2332
    元。
八、因本件事證已臻明確，兩造其餘主張、陳述及所提之證據，
    經審酌均與判決結果不生影響，爰不一一論列，附此敘明。
九、據上論結，原告之訴為一部有理由，一部無理由，依民事訴
    訟法第385 條第1 項前段、第79條、第87條、第390 條第2
    項判決如主文。
中    華    民    國    98    年    6     月    26    日
                  民事第二庭  法  官  李瑜娟
以上正本證明與原本無異。
如對本判決上訴，應於判決送達後20日內向本院提出上訴狀。
中    華    民    國    98    年    6     月    30    日
                              書記官  李秀蘊


司法院資訊處製作；財團法人民間司法改革基金會備份。
